【裁判字號】    92,交易,14
【裁判日期】    920826
【裁判案由】    過失致死
【裁判全文】
臺灣臺東地方法院刑事判決                          九十二年度交易字第一四號
    公  訴  人  臺灣臺東地方法院檢察署檢察官
    被      告  丙  ○
                戊○○
    共      同
    選任辯護人  蕭芳芳律師
右列被告因過失致死案件，經檢察官提起公訴（九十一年度偵字第二一五六號），本
院判決如左：
    主  文
丙○、戊○○均無罪。
    理  由
一、本件公訴意旨略以：被告丙○、戊○○二人係夫妻，為丁○○（因心神喪失而處
    分不起訴）之父母兼監護人，對丁○○具有照顧義務，均明知丁○○係罹有精神
    分裂疾病數年，處於無識別能力狀態之人，需人時時在旁照料，不容任其一人自
    行外出漫遊馬路，否則極有可能橫衝直撞，致生人車往來之危險，加以丁○○亦
    有趁隙離家外出私遊之紀錄，二人應該更加注意防範，而依當時情形復無不能注
    意情事，竟於民國九十年三月二十一日傍晚時分，均因專注於張羅晚餐，而疏於
    看顧丁○○，致令丁○○溜出臺東縣池上鄉振興村六鄰三十八之三號家中，沿村
    中道路行走，並竄上台九線公路，由北往南方向無目標漫遊，約同日十八時二十
    八分許，丁○○蛇行至該公路三四八公里五百公尺處（即關山鎮月眉里陸橋）之
    南下車道時，擅自行走在南下快車道中央，適有被害人陳志忠騎乘未懸車牌之重
    型（警用淘汰ＢＭＷ）機車搭載其妻乙○○（更名前為汪秀蘭），自同向後方駛
    至，陳志忠因車速較快，驚見丁○○出現道路中央時，閃煞不及，追撞丁○○後
    ，機車失控滑倒，登時受有頸椎挫傷、氣胸之傷害，經送醫後，仍於同日稍後不
    治死亡。案發之後，被告丙○二人經警方通知，始知丁○○已然在外發生車禍受
    傷，因認被告二人係犯刑法第二百七十六條第一項過失致人於死罪等語。
二、按犯罪事實應依證據認定之，無證據不得推定其犯罪事實；不能證明被告犯罪者
    ，應諭知無罪之判決，刑事訴訟法第一百五十四條及第三百零一條第一項，分別
    定有明文。又事實之認定，應憑證據，如未能發現相當證據，或證據不足以證明
    ，自不能以推測或擬制之方法，以為裁判基礎，最高法院著有四十年台上字第八
    六號判例意旨可資參照。另認定犯罪事實所憑之證據，雖不以直接證據為限，間
    接證據亦包括在內；然而無論直接或間接證據，其為訴訟上之證明，須於通常一
    般之人均不致有所懷疑，而得確信其為真實之程度者，始得據為有罪之認定，倘
    其證明尚未達到此一程度，而有合理之懷疑存在時，即無從為有罪之認定；至告
    訴人之告訴，係以使被告受刑事訴追為目的，是其陳述是否與事實相符，仍應調
    查其他證據以資審認，倘其所述被害情形如無瑕疵可指，且就其他方面調查又與
    事實相符，其供述始足據為判決之基礎，亦經最高法院著有七十六年台上字第四
    九八六號、五十二年台上字第一三００號等判例意旨足供參照。
三、公訴人認被告丙○、戊○○二人涉有右揭過失致人於死之犯行，無非係以被告二
    人係丁○○之父母，而丁○○患有精神分裂疾病數年，已無識別能力，平日均須
    靠被告二人撫養照顧，被告二人僅為張羅晚餐，竟讓丁○○溜出而不自知，直至
    離家一小時後，經警方通知，才知悉外出肇事，故被告二人照顧未週；又證人甲○○證稱丁○○走路呈Ｓ型之景象，其蛇行於快車道上涉有過失，並有台東縣警
    察局道路交通事故調查報告表、交通事故現場勘驗圖各一份，現場照片十幀，檢
    察官履勘現場筆錄一份、相片七幀、臺灣省花東區車輛行車事故鑑定委員會函一
    份附卷足憑等資為其論據。
四、訊據被告二人對於丁○○於右揭時、地自行外出，而與被害人陳志忠發生車禍，
    陳志忠因此死亡等情固供認不諱，惟均堅決否認有何過失致死之犯行，辯稱：渠
    等發現小孩（指丁○○）不見，立刻出門四處尋找，且丁○○平時即自己在住處
    附近行走，出門亦會告知父母，本次係其行程最遠之一次，而丁○○雖患有精神
    疾病，但醫生囑咐不得將其綑綁限制行動，宜使其逐步與人接觸，對丁○○之病
    情才較有幫助等語。經查：
（一）被告二人之子即案外人丁○○於右揭時間，自其上開住處，徒步行經臺九線公
      路三四八公里五百公尺處（即關山鎮月眉里陸橋）之南下車道時，適被害人陳
      志忠騎乘未懸掛車牌之重型（警用淘汰ＢＭＷ）機車搭載其妻即告訴人乙○○
      （更名前為汪秀蘭）亦行經該處，並與丁○○同向行駛，被害人因閃避不及，
      竟自證人丁○○後方撞及，因而發生車禍等情，業據告訴人乙○○陳明在卷，
      被害人因此死亡之事實，業據臺灣臺東地方法院檢察署檢察官督同檢驗員相驗
      屬實，並製有勘驗筆錄、相驗屍體證明書、驗斷書各一份及現場照片等件附卷
      可稽；案外人丁○○亦因此受有頭部外傷併蜘蛛網膜下出血及硬膜下出血；左
      側脛骨與腓骨正前方開放性骨折及左小腿後方皮下出血，右手第二掌骨骨折，
      臉部多處及身體多處擦傷等傷害，有財團法人佛教慈濟綜合醫院診斷證明書一
      張在卷可稽。
（二）觀諸卷附二份道路交通事故調查報告表之事故現場圖，案外人丁○○之拖鞋遺
      留在南下快車道上，靠近中央分向限制線附近，向北延伸有二點八公尺之刮地
      痕跡，散落物均遺落在南下之快車道上，且南下車道之護欄上沾有毛髮，距離
      該處十三公尺處並有血跡，而被害人之機車在對向車道（即北上車道）之橋邊
      護欄遺留刮痕四十六點九公尺後停止在北上之機車道上，沿路並有機車碎片，
      核與告訴人乙○○於偵查中指稱：「我與先生共乘ＢＭＷ無車牌機車，‧‧在
      橋上遠遠看到一個人走在路中央，與我們同向‧‧閃躲不及，撞到路人右側，
      我先生的機車就一直往左側偏向滑到對向車道，沿著邊邊滑行。」等語，及其
      於本院調查時陳稱：「我看到時，丁○○是走在路的中間，我先生要閃避他，
      所以撞到他左側肩膀，我先生的機車就往對向車道方向騎過去，撞到橋墩，機
      車在橋墩刮了一道很長的痕跡。」等語之情節相符，並經證人即臺縣警察局關
      山分局警備隊警員陶正東於偵查中證稱：「第一次撞擊點係在南下快車道拖鞋
      及刮地痕位置處，人噴到護欄毛髮的地方」等語（見相驗卷第一三○頁）無訛
      ，再佐以卷附案外人丁○○大腿後側受有嚴重瘀青傷害之照片，足見本件被害
      人原係騎車在案外人丁○○後方，且在前揭南下之快車道上，撞及案外人丁○○等情，尚無疑義。
（三）然按行車速度依標誌之規定，無標誌者，在郊外道路，時速不得超過六十公里
      ；且汽車駕駛人應注意車前狀況，並隨時採取必要之安全措施，道路交通安全
      規則第九十三條第一項第一款、第九十四條第三項分別定有明文。質以告訴人
      陳稱：「（你們多遠看到對方行人『指丁○○』？）差不多二十公尺左右。」
      、「（平時妳先生的車速？）市區無人處大概是八十公里，郊外一百公里，昨
      日大概有一百公里左右。」等語（見相驗卷第十八頁），其於本院調查時陳稱
      ：「（你看到他如何上橋？）沒有，我們騎上橋時他已經在橋上了。」等語（
      見本院九十二年四月八日訊問筆錄），再參以前開事故現場圖上所示被害人之
      機車在橋邊護欄所造成之刮痕竟長達四十六公尺點九公尺，足見被害人所騎之
      機車係處於高速行駛之狀況下，且顯然超越該處速限六十公里之規定；又案外
      人丁○○被機車撞及後旋即被彈道橋墩處，顯見機車撞及力量之大，而行人對
      物體衝擊之反向力量亦屬有限，被害人之機車竟因撞擊而在護欄處造成如此深
      長之刮痕，益見其車速之快；再者，案外人丁○○當時係在被害人機車之前方
      ，而被害人騎上肇事地點之陸橋時，案外人已在該橋上行走，且被害人所搭載
      之告訴人在二十公尺遠處即已發現案外人，而告訴人當時係坐在機車後座，其
      座位之視距，自應較被害人為差，而其仍能發現案外人在該處行走，堪認本件
      以被害人當時之視距，已足以發現正在前方行走之案外人丁○○；又當時天候
      晴，夜間有路燈，路面乾燥，無缺陷，無障礙物，視距良好，是被害人騎車行
      經該處並無不能注意之情事，竟仍因閃避不及而撞上案外人丁○○，顯見其並
      未注意車前狀況，而隨時採取必要之安全措施。本件並經公訴人送請臺灣省車
      輛行車事故覆議委員會覆議結果，認為：「陳志忠於夜間酒後駕駛無牌照重機
      車，行經橋樑嚴重超速行駛且未注意車前狀況，撞及前方行人，為肇事原因，
      丁○○無肇事因素。」等語，有該委員會九十年七月三時日府覆議字第九○一
      二四七號意見書一份附卷足憑，亦同此認定。
（四）至臺灣省花東區車輛行車事故鑑定委員會固認為：「行人丁○○於夜間行經橋
      樑，未靠路邊行走，影響行車安全，同為肇事因素。」等語，並有上開鑑定委
      員會九十年五月十五日花鑑字第九○○二二九號函一份可參，然依告訴人陳稱
      ：「（是否有看到丁○○的表情？）沒有，為他背對著我。」等語，可知案外
      人丁○○當時係背對被害人之機車，衡諸常情，行人於道路上行走，至多注意
      其前方及左右兩側之交通狀況，惟無從注意其後方之交通狀況，此係一般人之
      生活經驗，而本件案外人丁○○係遭被害人從後方撞及，則一般正常人已無法
      預見其身後之狀況而事先避免，何況係案外人丁○○？此情與其是否患有精神
      疾病，難認有何關聯性；縱使行人在未劃設人行道之道路，應靠邊行走，道路
      交通安全規則第一百三十三條定有明文，而案外人丁○○亦確係違反上開規定
      ，影響行車安全，但告訴人亦自承當時前方無車，被害人不會騎在機車道上，
      應係騎在路中央等語（見相驗卷第九十八頁），換言之，被害人倘若係按規定
      行駛在機車道，而非快車道路中央，應不致發生本件車禍，但此舉亦係影響行
      車安全之行為，卻非車禍肇事之因素，是以，本件尚難以案外人丁○○未靠邊
      行走之行為影響行車安全，而遽認與車禍之發生，係屬亦有過失，是前揭鑑定
      委員會之意見，不足採信。
（五）又證人甲○○證稱案外人丁○○走路好像喝醉酒，呈Ｓ型往南向車道走去乙節
      ，質之證人甲○○於偵查中證稱：「發生車禍不久，我就跑出來看，我從店門
      口往橋上看，距離一、二百公尺遠橋上，有警察處理車禍，因為當時天色暗，
      車禍現場我看不清楚。」、「我看到他的時候快上橋，上橋後我就沒看清楚。
      」等語（見相驗卷第九十八頁），依證人甲○○證述之情節，其當時距離車禍
      現場甚遠，且案外人丁○○在橋上之情形，其並未親自見聞，復未當場目睹車
      禍發生之情形，則其所為之證詞，尚難據為本件車禍肇事原因之認定依據。
（六）再者，告訴人一再指稱被告二人疏未看顧案外人丁○○以致其私自外出漫遊而
      造成本件車禍乙節。案外人丁○○係中度精神病患，於八十六年間起，陸續在
      行政院衛生署臺東醫院治療，並經診斷其為精神分裂症病患等情，固有上開醫
      院九十年十一月二十八日函覆病歷資料一份及殘障手冊一紙附卷足憑，依案外
      人即行政院衛生署臺東醫院精神科主任己○○醫師到庭證稱：「（丁○○是否
      有生活自理的能力？）可以，但是需要經人催促，比較被動。」、「（丁○○
      是否可以辨識交通號誌？）要看當時的情況而定，交通的基本常識應該是還沒
      有喪失，我們在評估他的認知能力，是屬於尚可的階段，是屬於中間程度。」
      、「（是否有曾經交代過丁○○的父母要如何照顧丁○○？）我們有告訴家屬
      要帶丁○○常常接觸外界，不要退縮。」、「（丁○○外出時，是否需要旁人
      陪同？）如果在治療的情況之下，應該是可以單獨外出的。」、「（丁○○的
      父母對他的照顧，應該要到什麼樣的程度？）其實他的父母對他的照顧應該還
      算可以，因為他是列管的精神病患，如果這件其間有異樣，會被通報治療，但
      這段期間都沒有他的通報消息。」、「這件案情，如果是一般人的話，也有可
      能造成類似的情形，這種病患並不適合將他關起來，如果病患症狀嚴重的話，
      他自己也會把自己封閉起來，本件丁○○還會自己走出去，表示他的情形還沒
      有那麼嚴重。」等語，是以，案外人丁○○雖係精神病患者，然其所罹患之疾
      病尚非屬於具有暴力傾向，而必須以禁錮方式看顧之情形，且其生活猶能自理
      ，對於基本常識尚能理解，則被告二人對案外人丁○○縱需加倍照顧，卻並非
      係以禁止其自由活動之方式為之，況精神病患者之症狀諸多，照顧方式亦有不
      同，仍需符合比例原則，亦即，非有加以綑綁或限制活動之必要，仍不得予以
      任意禁制，本件案外人丁○○所患係精神分裂症，容易情緒不穩，有被害、幻
      聽及妄想等症狀，此亦據證人己○○證述在卷，故而案外人丁○○需接觸人群
      ，逐漸與一般社會生活融合，始得與正常人無異，是被告二人所辯，尚堪採信
      。
（七）綜合以上各節以析，案外人丁○○在橋樑車道上行走，固有不當，然被害人騎
      機車未注意車前狀況，超速自後方撞及，依照一般人日常生活經驗，已經逾越
      社會相當性之注意義務，案外人丁○○行走於道路中央固有不當，惟被害人騎
      車上橋時已足預見案外人丁○○之行徑，猶朝其方向騎乘而未減速或採取必要
      之安全措施，足認被害人之行為與其死亡結果間，有因果關係，而案外人丁○○於本件車禍之發生並無過失，亦已如前述；縱使，本件被告二人對於案外人
      丁○○係屬精神病患應予照顧，且被告戊○○於煮飯期間，亦確實未注意案外
      人丁○○之行蹤，然本件車禍之發生係因被害人超速行駛且未注意車前狀況之
      過失所致，以當時肇事情形而言，任何一般人處於上開狀況下，均不可避免車
      禍之發生，則本件要與案外人丁○○是否罹患精神病尚屬無涉，誠不應苛責被
      告二人應二十四小時，分秒看顧案外人丁○○，甚至是將其上鎖禁制於住處，
      是難遽令渠等負擔過失致死之罪責。
五、綜上所述，尚難遽認被告有公訴人所指之過失致死犯行，此外，復查無其他積極
    證據足資證明被告有右述犯行，揆諸首開說明，被告被訴右揭罪嫌，尚屬不能證
    明，不能證明被告有罪，自應為無罪之諭知。
據上論斷，應依刑事訴訟法第三百零一條第一項前段，判決如主文。
本案經檢察官馬培基到庭執行職務
中      華      民      國    九十二    年      八      月    二十六    日
                                  臺灣臺東地方法院刑事庭
                法  官  林卉聆
右正本證明與原本無異。
如不服本判決，應於判決送達後十日內向本院提出上訴狀。（須附繕本）
「切勿逕送上級法院」
                                          書記官  蘇  豫
中      華      民      國    九十二    年      八      月    二十七    日
附記：
刑事訴訟法第三百零一條第一項
不能證明被告犯罪或其行為不罰者應諭知無罪之判決。


司法院資訊處製作；財團法人民間司法改革基金會備份。
